ACORDAO-COMPLETO-2349794

ACÓRDÃO 5121/2019 ATA 22/2019 - PRIMEIRA CÂMARA

VISTOS, relatados e discutidos estes autos de tomada de contas especial, instaurada em razão da não comprovação da regular aplicação de recursos federais repassados mediante termo de compromisso,
ACORDAM os Ministros do Tribunal de Contas da União, reunidos em sessão da Primeira Câmara, ante as razões expostas pelo Relator em:
9.1. julgar irregulares as contas do sr. José Claudir Suchow e da Construtora Paiva Ltda. - ME, condenando-os, solidariamente, ao pagamento das quantias abaixo relacionadas, com a incidência dos devidos encargos legais, calculados a partir das datas correspondentes até o efetivo recolhimento, na forma da legislação em vigor, nos termos dos arts. 1°, inciso I, 16, inciso III, alínea “c”, 19 e 23, inciso III, da Lei 8.443/1992:
	VALOR ORIGINAL
	DATA DA OCORRÊNCIA

	R$ 1.316,83
	3/9/2012

	R$ 71.374,08
	14/9/2012

	R$ 71.374,08
	2/10/2012

	R$ 23.791,36
	14/11/2012

9.2. fixar o prazo de 15 (quinze) dias, a contar da data da notificação, para que os responsáveis de que trata o subitem anterior comprovem, perante o Tribunal, o recolhimento das referidas quantias aos cofres da Fundação Nacional de Saúde, nos termos do art. 23, inciso III, alínea “a”, da Lei 8.443/1992 c/c o art. 214, inciso III, alínea “a”, do Regimento Interno do TCU (RI/TCU) ;
9.3. aplicar aos responsáveis abaixo arrolados, individualmente, a pena de multa prevista no art. 57 da Lei 8.443/1992, de acordo com os valores indicados:
	Responsável
	Valor (R$) 

	José Claudir Suchow
	24.000,00

	Construtora Paiva Ltda. - ME
	24.000,00

9.4. fixar o prazo de 15 (quinze) dias, a contar da data da notificação, para que os responsáveis de que trata o subitem anterior comprovem, perante o Tribunal (art. 214, inciso III, alínea “a”, e 269 do RI/TCU) , o recolhimento das referidas quantias aos cofres do Tesouro Nacional, atualizadas, quando pagas após seu vencimento, monetariamente, desde a data de prolação deste acórdão até a do efetivo recolhimento, na forma da legislação em vigor; 
9.5. autorizar a cobrança judicial das dívidas, caso não atendidas as notificações, nos termos do art. 28, inciso II, da Lei 8.443/1992;
9.6.	autorizar, desde já, caso requerido, o parcelamento das dívidas em até 36 (trinta e seis) parcelas mensais e consecutivas, alertando os responsáveis de que a falta de pagamento de qualquer parcela importará no vencimento antecipado do saldo devedor, nos termos do art. 26 da Lei 8.443/1992, c/c o art. 217 do Regimento Interno/TCU;
9.7. dar ciência deste acórdão à Procuradoria da República no Estado do Paraná, nos termos do art. 16, § 3º, da Lei 8.443/1992.

Tomada de contas especial instaurada em razão de irregularidades na aplicação dos recursos federais repassados por força de termo de compromisso, o qual teve por objeto a execução da ação de Sistema de Esgotamento Sanitário.

Primeira Câmara

Prefeitura Municipal de Marquinho - PR

3. Responsáveis: Construtora Paiva Ltda. - ME (75.248.609/0001-83); José Claudir Suchow (XXX.412.619-XX)

13.1. Ministros presentes: Walton Alencar Rodrigues (Presidente), Benjamin Zymler (Relator) e Vital do Rêgo.
13.2. Ministro-Substituto convocado: Marcos Bemquerer Costa.
13.3. Ministros-Substitutos presentes: Augusto Sherman Cavalcanti e Weder de Oliveira.

BENJAMIN ZYMLER

Cuidam os autos de tomada de contas especial instaurada em razão de irregularidades na aplicação dos recursos federais repassados por força do Termo de Compromisso TC/PAC 0292/2011, celebrado entre a Fundação Nacional de Saúde no Estado do Paraná (Funasa/Suest-PR) e o Município de Marquinho/PR. 
2.	O compromisso, no valor de R$ 500.000,00, teve por objeto “a execução da ação de Sistema de Esgotamento Sanitário”, com vigência estipulada para o período de 21/12/2011 a 19/6/2014 (peça 1, p. 67 e 217) . Somente a primeira parcela, no valor de R$ 250.000,00, foi efetivamente repassada pela Funasa, em 16/4/2012 
3.	Especificamente, o pacto previa a construção de 84 módulos sanitários domiciliares ao custo unitário de R$ 5.944,33 (peça 1, p. 167) .
4.	Consoante a Tomada de Preços 3/2012, foi contratada a empresa Construtora Paiva Ltda. para a execução dos serviços pelo valor global de R$ 499.618,64 (Contrato 16-12) (peça 1, p. 295 e 303) .
5.	Foi devolvida ao órgão repassador a quantia de R$ 71.543,33, em 3/7/2014, sendo R$ 59.669,12 referentes aos recursos repassados e R$ 11.874,12 correspondentes a rendimentos financeiros (peça 1, p. 160 e 365) . 
6.	Consoante relatório de visita técnica efetuado pelo órgão repassador, foram executados apenas quatro módulos sanitários que podem ser considerados úteis, embora com pequenas glosas. Dessa forma, entendeu-se que foram executados o equivalente a R$ 22.474,53. Entretanto, esse valor não foi aprovado sob o aspecto financeiro em razão da ausência das notas fiscais. (peça 3, p. 272, 274, 330 e 336) .
7.	Por outro lado, a Construtora Paiva Ltda. recebeu pagamentos no total de R$ 190.330,88, no período de 31/8/2012 a 9/11/2012, os quais foram autorizados pelo sr. José Claudir Suchow (então prefeito do Município de Marquinho/PR – período 1/1/2009 a 31/12/2012 (peça 2, p. 357) .
8.	Foi então promovida a citação solidária da Construtora Paiva Ltda. e do sr. José Claudir Suchow pela quantia de R$ 190.330,88.
9.	Dando seguimento ao feito, a unidade técnica assim se manifestou:
	“Na instrução inicial à peça 12, analisando-se os documentos nos autos, concluiu-se pela necessidade de citação solidária do ex-prefeito, Sr. José Claudir Suchow (gestão de 2009-2012) , e da Construtora Paiva Ltda. – ME, contratada para a execução das obras objeto do TC/PAC 0292/2011:
Responsável: Sr. José Claudir Suchow, CPF XXX.412.619-XX, prefeito de Marquinho/PR de 2009 a 2012.
Irregularidade: não cumprimento do objeto do TC/PAC n. 0292/2011 (Siafi 669879) , celebrado entre a Funasa e o Município de Marquinho/PR, tendo como objeto a execução de ação de sistema de esgotamento sanitário, mediante a construção de 84 unidades de módulos sanitários domiciliares, em decorrência de realização de pagamentos por serviços não executados em favor da empresa Construtora Paiva Ltda. – ME e da liquidação irregular de despesas, tendo em vista que não foram apresentados os boletins de medição da obra e as notas fiscais devidamente atestadas por fiscal designado.
Conduta: emitir ordens de pagamento não lastreadas em boletins de medição e notas fiscais atestadas por fiscal de obra designado, por obras não realizadas de construção de 84 módulos sanitários domiciliares.
Normas infringidas: os arts. 62 e 63 da Lei 4.320/1964, c/c a alínea “c” do inciso II, do art. 65 da Lei 8.666/1993, o art. 22 da IN/STN 1/1997, a cláusula terceira, alínea “g”, e a cláusula quarta do TC/PAC 0292/2011, e o respectivo plano de trabalho.
Responsável: Construtora Paiva Ltda. - ME, CNPJ 75.248.609/0001-83.
Irregularidade: inexecução das obras de construção de módulos sanitários domiciliares objeto do TC/PAC n. 0292/2011, pelas quais recebeu pagamentos da Prefeitura de Marquinho/PR por força do Contrato n. 16/12 celebrado com o referido município.
Conduta: emitir notas fiscais e receber pagamentos da Prefeitura Municipal de Marquinho/PR referentes a obras não executadas de construção de módulos sanitários domiciliares, que constituíam o objeto do contrato n. 16/12, celebrado com o referido município.
Normas infringidas: os arts. 66 e 70 da Lei 8.666/1993, c/c os arts. 186 e 927 da Lei 10.406/2002 (Código Civil Brasileiro) e cláusulas terceira e quarta do Contrato n. 16/12 celebrado com a Prefeitura Municipal de Marquinho/PR.
Valor do débito:
	Data
	Valor (R$) 

	3/9/2012
	23.791,36

	14/9/2012
	71.374,08

	2/10/2012
	71.374,08

	14/11/2012
	23.791,36

	Total
	190.330,88

...
Tentou-se efetivar a citação do Sr. José Claudir Suchow mediante o Ofício 648/2018-TCU/SECEX-PA, de 2/5/2018 (peça 20) . A notificação foi devolvida com o motivo de “Mudou-se” (peças 22 e 23) . A unidade técnica obteve dois outros endereços do responsável na base de dados do CADASTRO ELEITORAL e do RENACH (peça 24) . Foram enviados a esses endereços os ofícios 1073 e 1074/2018-TCU/SECEX-PA, ambos de 21/6/2018 (peças 25 e 26) . O primeiro foi devolvido com o motivo de “Ausente” (peças 29 e 30) e o segundo com os motivos de “Mudou-se” e “Não procurado” (peças 27 e 28) . Assim, uma vez esgotadas as medidas para localizar o responsável efetivou-se a citação por meio de edital publicado no Diário Oficial da União de 4/9/2018 (peças 32 a 34) .
A citação da sociedade empresária Construtora Paiva Ltda. - ME foi efetivada mediante o Ofício 649/2018-TCU/SECEX-PA, de 2/5/2018, conforme aviso de recebimento de 21/5/2018 (peças 19 e 21) .
Transcorrido o prazo regimental, os responsáveis permaneceram silentes, devendo ser considerados revéis, nos termos do art. 12, §3º, da Lei 8.443/1992.
EXAME TÉCNICO
Nos processos do TCU, a revelia não leva à presunção de que seriam verdadeiras todas as imputações levantadas contra os responsáveis, diferentemente do que ocorre no processo civil, em que a revelia do réu opera a presunção da verdade dos fatos narrados pelo autor. Dessa forma, a avaliação da responsabilidade do agente não pode prescindir da prova existente no processo ou para ele carreada.
Ao não apresentar sua defesa, os responsáveis deixaram de produzir prova da regular aplicação dos recursos sob sua responsabilidade, em afronta às normas que impõem aos gestores públicos a obrigação legal de, sempre que demandados pelos órgãos de controle, apresentar os documentos que demonstrem a correta utilização das verbas públicas, a exemplo do contido no art. 93 do Decreto-Lei 200/67: “Quem quer que utilize dinheiros públicos terá de justificar seu bom e regular emprego na conformidade das leis, regulamentos e normas emanadas das autoridades administrativas competentes.”
Mesmo as alegações de defesa não sendo apresentadas, considerando o princípio da verdade real que rege esta Corte, procurou-se buscar, em manifestações dos responsáveis na fase interna desta Tomada de Contas Especial, se havia algum argumento que pudesse ser aproveitado a seu favor.	
No entanto, os responsáveis não se manifestaram na fase interna, não havendo, assim, nenhum argumento que possa vir a ser analisado e posteriormente servir para afastar as irregularidades apontadas.
Vale ressaltar que a pretensão punitiva do TCU, conforme Acórdão 1441/2016-TCU-Plenário, que uniformizou a jurisprudência acerca dessa questão, subordina-se ao prazo geral de prescrição indicado no art. 205 do Código Civil, que é de 10 anos, contado da data de ocorrência da irregularidade sancionada, nos termos do art. 189 do Código Civil, sendo este prazo interrompido pelo ato que ordenar a citação, a audiência ou a oitiva do responsável. No caso em exame, não ocorreu a prescrição, uma vez que os pagamentos ocorreram entre 3/9/2012 e 14/11/2012 e o ato de ordenação das citações dos responsáveis ocorreu em 30/4/2018 (peça 17) .
Em se tratando de processo em que a parte interessada não se manifestou acerca das irregularidades imputadas, não há elementos para que se possa efetivamente aferir e reconhecer a ocorrência de boa-fé na conduta dos responsáveis, podendo este Tribunal, desde logo, proferir o julgamento de mérito pela irregularidade das contas, conforme nos termos do art. 202, §§ 2º e 6º, do Regimento Interno do TCU (Acórdão 2064/2011-TCU-Primeira Câmara, de relatoria do Ministro Ubiratan Aguiar, 6.182/2011-TCU-1ª Câmara, de relatoria do Ministro Substituto Weber de Oliveira, 4.072/2010-TCU-1ª Câmara, de relatoria do Ministro Valmir Campelo, 1.189/2009-TCU-1ª Câmara, de relatoria do Ministro Substituto Marcos Bemquerer, 731/2008-TCU-Plenário, de relatoria do Ministro Aroldo Cedraz) .
CONCLUSÃO
Dessa forma, os responsáveis devem ser considerados revéis, nos termos do art. 12, §3º, da Lei 8.443/1992, devendo as contas serem julgadas irregulares, condenando-os ao débito apurado e aplicando-lhes a multa prevista no art. 57 da Lei 8.443/1992.
PROPOSTA DE ENCAMINHAMENTO
Diante do exposto, submetem-se os autos à consideração superior, propondo:
considerar, para todos os efeitos, revéis o Sr. José Claudir Suchow, CPF XXX.412.619-XX, prefeito de Marquinho/PR de 2009 a 2012, e a empresa Construtora Paiva Ltda. - ME, CNPJ 75.248.609/0001-83, dando-se prosseguimento ao processo, 	conforme preceitua o art. 12, § 3º, da Lei 8.443/1992, c/c o art. 202, § 8º, do Regimento Interno do TCU;
julgar irregulares as contas do Sr. José Claudir Suchow, CPF XXX.412.619-XX, e da empresa Construtora Paiva Ltda. - ME, CNPJ 75.248.609/0001-83, com fundamento nos artigos 1º, inciso I, 16, inciso III, alíneas “b” e “c”, e § 2º, alínea “b”, 19, caput, e 23, inciso III, da Lei 8.443/1992, c/c os artigos 1º, inciso I, 209, incisos II e III, e § 4º, inciso II, 210 e 214, inciso III, do Regimento Interno do TCU, condenando-os, em solidariedade, ao pagamento da importância a seguir especificada e fixando-lhes o prazo de 15 (quinze) dias para que comprovem perante este Tribunal, em respeito ao art. 214, inciso III, alínea “a”, do Regimento Interno do TCU, o recolhimento da dívida aos cofres da Fundação Nacional de Saúde, atualizada monetariamente e acrescida de juros de mora calculados a partir das datas indicadas até a data do efetivo recolhimento e com o abatimento de valores acaso já satisfeitos, nos termos da legislação vigente:
Quantificação do débito (peça 35) :
	VALOR ORIGINAL
	DATA DA OCORRÊNCIA
	DÉBITO/CREDITO

	R$ 23.791,36
	3/9/2012
	Débito

	R$ 71.374,08
	14/9/2012
	Débito

	R$ 71.374,08
	2/10/2012
	Débito

	R$ 23.791,36
	14/11/2012
	Débito

          Valor total do débito atualizado e com juros até 13/3/2019: R$ 310.568,33
aplicar, com fundamento no art. 57 da Lei 8.443/1992 c/c o art. 267 do Regimento Interno do TCU, multa individual ao Sr. José Claudir Suchow, CPF XXX.412.619-XX, e à empresa Construtora Paiva Ltda. - ME, CNPJ 75.248.609/0001-83, ...
encaminhar cópia do acórdão ao Procurador-Chefe da Procuradoria da República no Paraná, nos termos do § 3º do art. 16 da Lei 8.443/1992”.
10.	O Ministério Público junto ao TCU manifestou-se de acordo com a unidade técnica.
	É o relatório.

não há

Procurador Sergio Ricardo Costa Caribé.

TERMO DE COMPROMISSO. NÃO COMPROVAÇÃO DA REGULAR APLICAÇÃO DOS RECURSOS. CITAÇÃO. CONTAS IRREGULARES. DÉBITO. MULTA.

TOMADA DE CONTAS ESPECIAL (TCE)

Secretaria de Controle Externo de Tomada de Contas Especial (SecexTCE).

Cuidam os autos de tomada de contas especial instaurada em razão de irregularidades na aplicação dos recursos federais repassados por força do Termo de Compromisso TC/PAC 0292/2011, celebrado entre a Fundação Nacional de Saúde no Estado do Paraná (Funasa/Suest-PR) e o Município de Marquinho/PR. 
2.	O compromisso, no valor de R$ 500.000,00, teve por objeto “a execução da ação de Sistema de Esgotamento Sanitário”, com vigência estipulada para o período de 21/12/2011 a 19/6/2014 (peça 1, p. 67 e 217) . Somente a primeira parcela, no valor de R$ 250.000,00, foi efetivamente repassada pela Funasa, em 16/4/2012 
3.	Especificamente, o pacto previa a construção de 84 módulos sanitários domiciliares ao custo unitário de R$ 5.944,33 (peça 1, p. 167) .
4.	Consoante a Tomada de Preços 3/2012, foi contratada a empresa Construtora Paiva Ltda. para a execução dos serviços pelo valor global de R$ 499.618,64 (Contrato 16-12) (peça 1, p. 295 e 303) .
5.	Foi devolvida ao órgão repassador a quantia de R$ 71.543,33, em 3/7/2014, sendo R$ 59.669,12 referentes aos recursos repassados e R$ 11.874,12 correspondentes a rendimentos financeiros (peça 1, p. 160 e 365) . 
6.	Consoante relatório de visita técnica efetuado pelo órgão repassador, foram executados apenas quatro módulos sanitários que podem ser considerados úteis, embora com pequenas glosas. Dessa forma, entendeu-se que foram executados o equivalente a R$ 22.474,53. Entretanto, esse valor não foi aprovado sob o aspecto financeiro em razão da ausência das notas fiscais. (peça 3, p. 272, 274, 330 e 336) .
7.	Por outro lado, a Construtora Paiva Ltda. recebeu pagamentos no total de R$ 190.330,88, no período de 31/8/2012 a 9/11/2012, os quais foram autorizados pelo sr. José Claudir Suchow (então prefeito do Município de Marquinho/PR – período 1/1/2009 a 31/12/2012 (peça 2, p. 357) .
8.	Foi então promovida a citação solidária da Construtora Paiva Ltda. e do sr. José Claudir Suchow pela quantia de R$ 190.330,88.
9.	Devidamente citados, os responsáveis optaram por permanecer silentes. Dessa forma, de acordo com o art. 12, § 3º, da Lei 8.443/1992, estão caracterizadas as suas revelias, cabendo dar prosseguimento ao processo. 
II
10.	Antes de analisar os fatos pelos quais os responsáveis foram instados a se manifestar, registro que o silêncio  no âmbito do TCU difere daquele emprestado a esse instituto pelo Código de Processo Civil. Na esfera civil, o silêncio do responsável gera a presunção de veracidade dos fatos a ele imputados, de modo que sua inércia prospera contra sua defesa. Nesta Corte de Contas, a não apresentação de defesa não inviabiliza a normal tramitação do processo e tampouco desobriga que os elementos contidos nos autos sejam devidamente avaliados para a formação do adequado juízo de valor.
11.	Sob essa ótica, divirjo parcialmente da unidade técnica e do Ministério Público junto ao TCU quando propõem a condenação em débito pelo total dos valores objeto de citação – R$ 190.330,88.
12.	É bem verdade que a Construtora Paiva Ltda. recebeu a referida quantia, durante a gestão do sr. José Claudir Suchow, e não apresentou a contrapartida contratual correspondente.
13.	Entretanto, mediante inspeção in loco, o órgão repassador efetuou as seguintes considerações (peça 3, p. 274) :
“Na totalidade do convénio, quatro módulos apresentaram etapa útil, numerados conforme lista da Prefeitura. Estes são: 16- Cleuza; 17 - Claito José Cardoso; 30- Rozenilda de Paula; 31 - Dalvina . Ferreira de Araújo. 
Mesmo apresentando etapa útil, os módulos apresentam glosas:
16 – Cleuza:, não foi instalado o forro de PVC no beiral, não foi instalado vidro fantasia, quadro de distribuição em PVC, disjuntores subdimensionados, não foi instalado tanque, sifão e registro externo; 
17- Cleito José Cardoso: não foi instalado o forro de PVC no beiral, não foi instalado vidro fantasia, quadro de distribuição em PVC, disjuntores subdimensionados; 
30 - Rozenilda de Paula: quadro de distribuição em PVC, disjuntores subdimensionados; 
31 - Dalvina Feniera de Araújo: calçada externa de baixa qualidade, pintura de baixa qualidade.” (Grifou-se) . 
14.	As mencionadas falhas nesses quatro módulos foram objeto de glosa no valor de R$ 1.302,79, de forma que, dos valores neles aplicados – R$ 23.777,32 –, considerou-se regular a aplicação de R$ 22.474,53.
15.	O órgão repassador, entretanto, impugnou essas despesas ao argumento de que “não foram apresentados documentos essenciais a análise financeira, tal como notas fiscais emitidas pela empresa contratada para a execução do objeto” (peça 3, p. 336) .
16.	Registro que as notas fiscais constituem elemento importante para a demonstração do nexo de causalidade entre os recursos repassados e o objeto executado.
17.	No presente caso, entretanto, não se questiona que a construtora tenha recebido os recursos em questão. Até porque essa é a razão de ela ter sido responsabilizada nos presentes autos, de acordo com os fartos elementos indicativos de que isso ocorreu:
a) referentes ao processo licitatório: cópias do aviso da publicação do edital na imprensa oficial, da ata da tomada de preços em que a construtora foi declarada vencedora dos despachos de adjudicação e homologação e do contrato firmado (peça 1, p. 291, 295, 297, 305) ; e 
b) referentes aos pagamentos: cópias das notas de empenho referentes à contratação (peça 2, p. 19, 21, 23, 25) , cópias das ordens de pagamento à construtora (peça 2, p. 37, 39, 41, 43 e 45) e cópia do extrato da conta específica do convênio, cujos lançamentos são compatíveis com os documentos anteriores e serviram de fundamento para a citação (peça 1, p. 321, 323 e 325) .
18.	Assim, por estar demonstrado o nexo de causalidade entre os recursos repassados e a parcela do objeto considerada regularmente executada, entendo que o valor correspondente deve ser abatido do débito a ser imputado aos responsáveis, qual seja R$ 167.856,35, cuja aplicação não foi justificada.
III
19.	Dessa forma, em face da ausência de elementos capazes de demonstrar nos autos a boa e regular aplicação dos recursos em questão e de permitir a conclusão pela boa-fé, alinho-me ao encaminhamento sugerido pela unidade técnica e endossado pelo Parquet especializado, no sentido de julgar irregulares as presentes contas com a condenação em débito dos responsáveis, de forma solidária.
17.	Por fim, tendo em vista a reprovabilidade da conduta dos responsáveis, que deixaram de comprovar a regular aplicação dos recursos públicos federais recebidos, infringindo dever legal e constitucional, bem como a magnitude do dano causado, deve ser aplicada, individualmente, a multa prevista no artigo 57 da Lei 8.443/1992, no valor de R$ 24.000,00 (equivalente a cerca de 10% do valor atualizado do débito) .
Ante o exposto, acolhendo na essência os pareceres precedentes, cujos fundamentos incorporo como razões de decidir, manifesto-me por que o Tribunal aprove o acórdão que ora submeto à apreciação deste Colegiado.
TCU, Sala das Sessões Ministro Luciano Brandão Alves de Souza, em 2 de julho de 2019.
BENJAMIN ZYMLER 
Relator